臺灣臺北地方法院民事判決　　　　　　　　99年度訴字第96號
原　　　告　宋吉祥
訴訟代理人　張旭業律師
複代理人　　楊珮君律師
被　　　告　陳文詳
上列當事人間容忍修繕事件，本院於民國一百年五月二十五日言
詞辯論終結，判決如下：
    主  文
被告應給付原告新台幣壹萬貳仟肆佰元，及自民國九十八年十月
二十一日起至清償日止按年息百分之五計算之利息。
被告應自民國九十八年八月五日起至門牌號碼為台北縣新店市○
○路三五巷八號一樓房屋屋之天花板漏水修繕完畢之日為止，按
日給付原告新台幣伍佰參拾參元。
原告其餘之訴駁回。
訴訟費用由被告負擔百分之九十九，其餘百分之一由原告負擔。
    事實及理由
一、按訴狀送達後，原告不得將原訴變更或追加他訴，但有下列
    各款情形之一者，不在此限：二、擴張或減縮應受判決事項
    之聲明者。民事訴訟法第二百五十五條第一項第二款有明文
    規定。復按原告於判決確定前，得撤回訴之全部或一部，但
    被告已為本案之言詞辯論者，應得其同意，同法第二百六十
    二條第一項亦規定甚詳。查原告提起本訴，原請求：被告應
    容忍原告進入被告所有門牌號碼為台北縣新店市○○路三五
    巷八號二樓房屋（下稱系爭二樓房屋）屋內，進行原告所有
    門牌號碼為台北縣新店市○○路三五巷八號一樓房屋（下稱
    系爭一樓房屋）屋頂之漏水修繕工程；（二）被告應給付原
    告新台幣（下同）五萬五千元及自起訴狀繕本送達翌日起至
    清償日止，按年息百分之五計算之利息，後原告撤回前揭訴
    之聲明第一項之請求，業經被告同意，原告前揭訴之聲明第
    二項之請求，先擴張為十一萬五千元後，復減縮為五萬五千
    元，原告前揭訴之一部撤回與應受判決事項聲明之擴張與減
    縮，經核均與前揭法文之規定相符，應可准許，先予敘明。
二、原告主張：原告所有之系爭一樓房屋原無漏水狀況，但於民
    國九十八年間起發現天花板有龜裂漏水之情狀，原告為此雇
    工察看，原因為系爭一樓房屋全棟為四層樓之老舊公寓，三
    、四樓均外接明管，故系爭一樓房屋之漏水原因應為被告所
    有之系爭二樓房屋之樓地板內水管管線接頭脫漏，導致漏水
    滲入樓地板水泥結構，以致系爭一樓房屋天花板漏水。因漏
    水處是位於系爭一、二樓樓地板間，故應自系爭二樓樓地板
    開挖方能進行修繕工程，經原告多次與被告聯繫，被告均不
    同意原告入內修繕，雖經台北縣新店市調解委員會多次協調
    ，仍為被告所拒，此有九十八年八月四日調解不成立證明書
    為憑。而被告雖於本案審理期間同意原告進入系爭二樓房屋
    進行修繕，然修繕費用經估價為十一萬元，原告同意負擔一
    半，故被告應負擔另一半修繕費用即五萬五千元。又原告前
    於九十八年七月十八日將系爭一樓房屋出租予訴外人蘇英婷
    ，雙方並簽定房屋租賃契約，約定每月租金為一萬六千元，
    租賃期限自九十八年八月五日起至九十九年八月四日為止，
    然蘇英婷於入住時即發現系爭一樓房屋有上開天花板漏水之
    情事，即要求退租，是以被告拒絕原告進入系爭二樓房屋進
    行修繕，致使系爭一樓房屋漏水而無法使用收益，原告因此
    受有無法出租系爭一樓房屋、藉此收取租金之損害，故被告
    應賠償原告因此受有無法收取每月租金一萬六千元之損害，
    每月租金一萬六千元即每日租金為五百三十三元，原告爰依
    據侵權行為之法律關係，請求被告應負賠償責任。綜上，原
    告爰本於公寓大廈管理條例第六條第一項第二款、第三項及
    第十二條之規定，與民法第一百八十四條第一項前段之規定
    ，為下列訴之聲明並求為判決：
（一）被告應給付原告五萬五千元及自起訴狀繕本（九十八年十
      月二十一日）起至清償日止按年息百分之五計算之利息。
（二）被告應自九十八年八月五日起至系爭一樓房屋之天花板漏
      水修繕完畢之日為止，按日給付原告五百三十三元。
三、被告辯稱：原告主張兩造應共同負擔系爭一樓房屋天花板之
    修繕費用，此為被告所不爭執，然修繕費用應為台灣省建築
    師公會所鑑定之二萬四千八百元，被告負擔半數即一萬二千
    四百元，原告主張應以其自行預估之修繕費用即十一萬元為
    準據，被告應負擔半數即五萬五千元，被告不同意。此外，
    依據原告所提出之系爭一樓房屋預估修繕費用單據所示，日
    期為九十八年七月二十一日，則原告顯然於該日期即知系爭
    一樓房屋有上開漏水之情事，當不致出租予蘇英婷，衡情蘇
    英婷亦不會承租入住系爭一樓房屋，顯見蘇英婷並未承租系
    爭一樓房屋等語，被告並為答辯聲明並求為判決：原告之訴
    駁回。
四、首查：原告為系爭一樓房屋之所有權人，被告為同棟二樓即
    系爭二樓房屋之所有權人，此為兩造所不爭執。其次，原告
    主張系爭一樓房屋天花板於九十八年間有漏水之情狀，經本
    院囑託台灣省建築師公會派員就系爭一樓房屋是否有天花板
    漏水等情事，派員至現場為鑑定，鑑定結果為：
（一）在建築物二樓陽台左側近外牆處，漏水位置約在一公尺乘
      以一點五公尺範圍內。
（二）其成因為：
   1、二樓陽台範圍內並無排水孔，漏水之處高程低於陽台周圍
      地坪，故如遇上雨水（或用水），進入陽台即造成積水於
      該處。
   2、經敲擊二樓陽台地面，在可能積水之處有石英磚黏貼於地
      板上不密實，有空洞回音之情形。
   3、經以人工淹水於上述低窪之處，歷時十五至二十分鐘，一
      樓天花板即開始有水珠滲出（漏水之情形）。
   4、其成因可確定為：地板上石英磚黏貼未密實，積水由石英
      磚之灰漿滲入樓板RC 內，RC（鋼筋混凝土）長期浸漬，
      水分飽和後即開始滲漏。
   5、依結構混凝土設計規範，D3.3.1混凝土基本上均具透水性
      ，要達到低透水性，混凝土之最低規定強度要求為
      280kg/cm，故依一般建物之強度僅有210kg/cm，實難具有
      低透水性之功能，故長期積水即有可能造成樓板滲漏。
（三）修繕方式為：
   1、該棟房屋之鋼筋混凝土既因強度未達280kg/cm（該類建築
      一般習用210kg/cm）具透水性，故應將二樓地板石英磚移
      除後，於鋼筋混凝土樓板上以防水劑灰漿粉刷為底再重新
      黏貼石英磚（陽台全部）。
   2、二樓陽台保持無積水之狀態，宜加裝排水孔排水。
   3、（一樓屋主主張需進入二樓房屋開挖地板始能進行修繕，
      是否有理由？）以該棟樓房鋼筋混凝土之具有透水性，由
      板底施加防水粉刷並無法防止滲水浸延至他處，故建議應
      由二樓陽台地板面改善著手，一樓屋主之主張符合一般工
      程施工法。
（四）必要之修繕費用，經估計為二萬四千八百元。
    有該公會所出具之鑑定報告書為憑，並為兩造所不爭執。
五、承上所述，系爭一樓房屋天花板確實有漏水之情事，且其漏
    水之原因及修繕方式均如前所述，應足以認定。按專有部分
    之樓地板或其內之管線，其維修費用由該樓地板上下方之區
    分所有權人共同負擔，但修繕費用係因可歸責於區分所有權
    人之事由所致者，由該區分所有權人負擔，公寓大廈管理條
    例第十二條有明文規定。查系爭一樓房屋天花板有漏水之情
    事，其成因如前所述，修繕方式應進入系爭二樓房屋，由二
    樓樓地板板面改善著手，有上開鑑定報告書可憑，又被告同
    意由原告進入系爭二樓房屋進行修繕，且兩造均同意共同負
    擔修繕費用，然原告主張應按照其所估算之修繕費用即十一
    萬元，並提出估價單一紙為證（原證二），被告則辯稱應依
    據上開鑑定結果所示之修繕費用即二萬四千八百元為準。又
    原告主張被告應依據侵權行為之法律關係，賠償原告因系爭
    一樓房屋無法出租所受之損害，亦為被告所不承認，並以前
    揭情事資為抗辯，是以本案兩造所爭執者，應為：
（一）兩造應共同負擔之修繕費用，應以何者為依據？被告應給
      付原告之金額為何？
（二）原告是否因系爭一樓房屋漏水，而受有無法出租系爭一樓
      房屋而收取租金之損害？原告請求被告自九十八年八月五
      日起至漏水修繕完畢之日為止，按日給付原告五百三十三
      元，是否有理由？
六、上述爭點（一）事項：
    查依據上開估價單所示，其修繕之工項為「需由二樓陽台滲
    水相關位置打鑿、查管，截斷裂縫處重新接管，水泥沙、磁
    磚復原，一樓天花板因長期滲水導致形成壁癌，需用壁癌塗
    料打底、批土，水泥漆粉刷」，是以上開費用應包括勘查漏
    水原因、截斷裂縫處重新接管、回復原狀及系爭一樓房屋天
    花板粉刷之費用，然漏水原因業經鑑定，其成因不包括原告
    所主張之管線斷裂，是上開費用即難謂屬必要之修繕費用，
    原告之前揭主張即非可採，應以上開鑑定報告所估算之必要
    之修繕費用即二萬四千八百元為依據，即被告容忍原告進入
    系爭二樓房屋進行修繕工程，被告負擔半數修繕費用即被告
    應給付原告一萬二千四百元。故原告請求被告給付修繕費用
    之半數即五萬五千元，應以其中一萬二千四百元部分，為有
    理由。
七、上述爭點（二）事項：
（一）按所有人於法令限制之範圍內，得自由使用、收益、處分
      其所有物，並排除他人之干涉，民法第七百六十五條固有
      明文規定，惟按區分所有權人對專有部分之利用，不得有
      妨害建築物之正常使用及違反區分所有權人共同利益之行
      為，公寓大廈管理條例第五條亦規定甚詳，是以所有人所
      可本於自由使用其所有物，並排除他人之干涉，但其對於
      所有物之上開權能，仍受法令之限制，不得妨害建築物之
      正常使用，及為違反區分所有權人之共同利益之行為，自
      不待言。再按因故意或過失不法侵害他人之權利者，負損
      害賠償責任，民法第一百八十四條第一項前段有明文規定
      ，查原告所有之系爭一樓房屋之天花板漏水，需自系爭二
      樓房屋進入修繕，已如前所述，則依據前揭法文之規定，
      被告雖為系爭一樓房屋之所有權人，然仍有容忍原告進入
      系爭二樓房屋修繕之義務，以防止系爭二樓房屋樓地板滲
      水導致系爭一樓房屋天花板漏水，以維護原告之利益。原
      告主張其之前雖請求被告容忍其進入系爭二樓房屋修繕樓
      地板，但為被告所拒絕，雖經台北縣新店市調解委員會多
      次協調，仍為被告所拒，此有原告所提出之九十八年八月
      四日調解不成立證明書一份（原證一）為憑，並為被告所
      不爭執，是以被告經由原告告知而知悉系爭一樓天花板有
      漏水之情事，本應配合查漏以及修繕，然被告未經查證即
      以系爭一樓房屋天花板之漏水情狀，係因系爭一樓房屋主
      要構造之承重牆已遭拆除，導致屋樑超額負載所致為由，
      拒絕原告進入系爭二樓房屋進行修繕工作，怠於履行上開
      容忍義務，致使原告所有之系爭一樓房屋天花板持續漏水
      ，應屬過失不法侵害原告之權利，則原告本於侵權行為之
      法律關係，請求被告賠償其因此所受之損害，自屬有據。
（二）查原告主張其前於九十八年七月十八日將系爭一樓房屋出
      租予蘇英婷，雙方並簽定房屋租賃契約，約定每月租金為
      一萬六千元，租賃期限自九十八年八月五日起至九十九年
      八月四日為止，然蘇英婷於入住時即發現系爭一樓房屋有
      上開天花板漏水之情事，即要求退租等情，已提出租賃契
      約書（原證三）及蘇英婷所出具之證明書（原證四）各一
      份為證，並經證人即蘇英婷之弟弟蘇英期到庭具結證述屬
      實，是原告前揭主張應屬可採。按損害賠償，除法律另有
      規定或契約另有訂定外，應以填補債權人所受損害及所失
      利益為限，依通常情形或依已定之計畫、設備或其他特別
      情事，可得預期之利益，視為所失利益，民法第二百十六
      條有明文規定。是以原告主張其因被告拒絕原告進入系爭
      二樓房屋進行修繕，致使系爭一樓房屋持續漏水而無法使
      用收益，原告因此受有無法出租系爭一樓房屋、藉此收取
      租金之損害，為有理由。是以原告主張被告應負賠償原告
      因此受有無法收取每月租金一萬六千元之損害，每月租金
      一萬六千元換算每日租金為五百三十三元，即被告應按日
      賠償原告五百三十三元，至系爭一樓房屋修繕完畢為止，
      應屬有據。
八、綜上所述，原告為如其訴之聲明所示之請求，應以其中被告
    應給付原告一萬二千四百元及自九十八年十月二十一日起至
    清償日止，按年息百分之五計算之利息，以及被告應自九十
    八年八月五日起至系爭一樓房屋之天花板漏水修繕完畢之日
    為止，按日給付原告五百三十三元，為有理由，應予准許，
    逾此部分，為無理由，應予駁回。
九、本案事證已臻明確，兩造其餘主張與攻擊防禦方法，經核均
    與本案判決結果無影響，爰不一一予以審酌，附此敘明。
據上論結，本件原告之訴為一部有理由，一部無理由，依民事訴
訟法第七十九條前段，判決如主文。
中    華    民    國   100    年    5     月    31    日
                  民事第四庭    法  官  匡  偉
以上正本係照原本作成。
如對本判決上訴，須於判決送達後20日內向本院提出上訴狀。如
委任律師提起上訴者，應一併繳納上訴審裁判費。
中    華    民    國   100    年    5     月    31    日
                                書記官  巫玉媛